最高法院民事判決　　　　　　　　　　　　　　　九十一年度台上字第一二七○號
　　上　訴　人　保證責任台中市第十一信用合作社
　　法定代理人　蔡鈴蘭
　　訴訟代理人　林志忠律師
　　被 上訴 人　甲○○
　　　　　　　　乙○○
右當事人間請求拆屋還地事件，上訴人對於中華民國八十九年九月十九日台灣高等法
院台中分院第二審判決（八十九年度上字第二○八號），提起上訴，本院判決如左：
    主  文
原判決除駁回上訴人其餘之訴及該訴訟費用部分外廢棄，發回台灣高等法院台中分院
。
    理  由
本件上訴人主張：伊因民國八十年十二月間借款與訴外人詹家修未獲償還，於八十二
年五月八日聲請拍賣詹家修所提供之抵押物即坐落台中縣神岡鄉○○段第四八八之三
一號（重測為厚生段八九四號）土地（下稱系爭土地），並於同年十二月以債權人身
分依法承受系爭土地，被上訴人甲○○、乙○○未經伊同意，分別有未辦第一次所有
權登記之房屋無權占有系爭土地如原判決附圖（下稱附圖）所示Ａ、Ｂ部分等情，爰
先位本於物上請求權、不當得利請求權，求為命甲○○、乙○○分別將Ａ、Ｂ部分上
之房屋拆除交還土地，並命甲○○給付新台幣（下同）五十八萬六千三百五十九元及
其法定遲延利息並自八十七年九月一日起至交還土地日止按年給付十二萬三千四百四
十四元，命乙○○給付九十六萬二千一百三十二元及其法定遲延利息並自八十七年九
月一日起至交還土地日止按年給付二十萬二千五百五十四元；備位依民法第八百七十
六條規定，求為命甲○○給付五十八萬六千三百五十九元及其法定遲延利息並自八十
七年九月一日起至交還土地日止按年給付十二萬三千四百四十四元，命乙○○給付九
十六萬二千一百三十二元及其法定遲延利息並自八十七年九月一日起至交還土地日止
按年給付二十萬二千五百五十四元之判決（第一審准上訴人一部先位之請求，命被上
訴人甲○○將附圖所示Ａ部分之樓房拆除交還土地，暨給付上訴人十一萬八千三百零
一元本息及自八十七年九月一日起按年給付六萬一千七百二十二元之不當得利；命被
上訴人乙○○將附圖所示Ｂ部分之樓房拆除交還土地，暨給付上訴人十七萬七千二百
三十五元本息及自八十七年九月一日起按年給付十萬一千二百七十五元之不當得利，
並駁回上訴人其餘先位之訴，被上訴人就其敗訴部分聲明不服，提起第二審上訴，上
訴人就其第一審先位請求敗訴部分，則未聲明不服）。
被上訴人則以：上訴人因拍賣取得系爭土地前，地上已有房屋二棟，且亦有稅籍編號
，上訴人與訴外人彭清金均為詹家修之債權人，各自以拍賣或協議取得土地、房屋，
伊依法享有法定地上權。又依最高法院四十八年台上字第一四五七號判例意旨所示，
應推定上訴人默許伊繼續使用土地，上訴人不得請求拆屋還地；至上訴人備位部分之
請求，應以伊於戶籍遷入居住使用時計算，且應衡量房屋係供伊居住使用，非營業處
所，並以建物修繕及伊收入為衡量要件，定地上權存續及租金以土地總價年息百分之
二計算為適當等語，資為抗辯。
原審以：系爭土地如附圖Ａ、Ｂ部分二棟房屋，係由訴外人傅秀伸出資起造，而由訴
外人詹家修買受，再轉售予訴外人彭清金，如附圖Ａ部分房屋由彭清金與被上訴人甲
○○之夫黃銘立訂定契約交換房屋，由甲○○占有使用，Ｂ部分房屋由彭清金於八十
五年八月移轉與彭桂英而於同年十二月出賣予被上訴人乙○○；而系爭土地係詹家修
於七十七年九月五日以買賣為原因，同年十月五日登記為所有人，於八十一年五月十
三日移轉登記予訴外人范陳碧玫，上訴人於八十二年五月八日聲請拍賣抵押物，於同
年十二月以債權人身分承受系爭土地。系爭房屋未辦保存登記，屬違章建築，不能為
移轉登記使受讓人取得所有權，故系爭房屋之所有權人仍為原始起造人傅秀伸，而非
詹家修。乙○○就Ｂ部分房屋有買賣關係，甲○○就Ａ部分房屋有互易關係，自均得
輾轉行使代位權，則被上訴人二人占有系爭土地其法律關係為租賃關係，上訴人以被
上訴人為無權占有為由，先位本於系爭土地所有權及不當得利法律關係，請求被上訴
人拆屋還地並返還相當於租金之利益，於法不合。又租用基地建築房屋，基地之租金
以不超過土地申報總價年息百分之十為限，土地法第一百零五條準用同法第九十七條
第一項規定甚明，惟基地租金之數額，除以基地申報地價為基礎外，尚須斟酌基地位
置、工商繁榮程度、承租人利用基地之經濟價值及所受利益，與鄰地租金比較，非必
達申報總地價最高額。系爭土地坐落台中縣神岡鄉郊區，附近有工廠廠房及一般民房
，須經簡便之橋始得通往道路，土地經濟價值不高，系爭土地上之被上訴人房屋作為
住宅及辦公處所使用，經斟酌認以被上訴人占用之系爭土地申報總價額年息百分之五
為適當，於此範圍，上訴人備位請求被上訴人給付使用土地代價，於法有據等詞，因
而將第一審所為准上訴人先位請求拆屋還地、返還不當得利部分之判決廢棄，改判駁
回上訴人該部分先位之訴（上訴人於第一審遭敗訴之先位之訴部分，未據其聲明不服
），並依被上訴人占用系爭土地之時間、面積計算，准上訴人一部備位之請求，命甲
○○給付上訴人十一萬八千三百零一元及自八十七年九月十七日起加計法定遲延利息
暨自八十七年九月一日起按年給付六萬一千七百二十二元；命乙○○給付上訴人十七
萬七千二百三十五元及自八十七年十月一日起加計法定遲延利息暨自八十七年九月一
日起按年給付十萬一千二百七十五元；並駁回上訴人其餘備位之訴。
按土地與房屋同屬一人，而將土地及房屋分開同時或先後出賣時，依本院四十八年台
上字第一四五七號判例，應推斷土地承買人默許房屋承買人繼續使用土地，其法律關
係之性質，應屬租賃，至其租金數額，如當事人間不能協議決定，當可訴請法院判決
；其後轉讓土地或轉讓房屋，其承受人始繼續其原來之法律關係。原審就土地、房屋
究屬何同一人所有，並未調查審認，即認被上訴人所使用之系爭房屋占有系爭土地其
法律關係為租賃關係，據為上訴人本位聲明敗訴之判決，自欠允洽。上訴意旨，指摘
原判決關於其敗訴部分為不當，求予廢棄，非無理由。
據上論結，本件上訴為有理由。依民事訴訟法第四百七十七條第一項、第四百七十八
條第一項，判決如主文。
中      華      民      國    九十一    年      六      月    二十八    日
                              最高法院民事第六庭
                                  審判長法官  吳  正  一
                                        法官  劉  福  來
                                        法官  鄭  玉  山
                                        法官  黃  義  豐
                                        法官  徐  璧  湖
      右正本證明與原本無異
                                              書  記  官
中      華      民      國    九十一    年      七      月     十七     日
